【裁判字號】    97,訴,1251
【裁判日期】    980831
【裁判案由】    殺人未遂
【裁判全文】
臺灣臺南地方法院刑事判決              97年度訴字第1251號
公  訴  人  臺灣臺南地方法院檢察署檢察官
被      告  乙○○
選任辯護人  黃進祥律師
            江順雄律師
            黃建雄律師
上列被告因殺人未遂案件，經檢察官提起公訴（97年度調偵字第
78號），本院判決如下：
    主  文
乙○○殺人未遂，處有期徒刑捌年，並應於刑之執行完畢或赦免
後，令入相當處所，施以監護壹年。
扣案之鐵鎚壹支沒收。
    事  實
一、乙○○住於臺南市○區○○街一段138巷14號，戊○○○、
    丙○○及己○○母子三人則居住於同巷12號，雙方比鄰而居
    但彼此相處不睦。乙○○於民國96年9月30日（起訴書誤載
    為21日）晚上9時30分許，在上開14號住處門口見丙○○騎
    乘機車正欲離去時，基於能預見以鐵鎚猛力朝他人頭部敲打
    ，將可能造成他人死亡之結果，而他人死亡之結果亦不違反
    其本意之不確定殺人故意，持其所有之鐵鎚一支尾隨丙○○
    至同巷10號前，以上開鐵鎚朝丙○○頭部後方敲打，經丙○○回頭查看發生何事，乙○○仍以上開鐵鎚猛力朝丙○○左
    眼揮擊，導致丙○○自所駕駛之機車上摔倒在地，乙○○立
    即壓制在丙○○身上持續以鐵鎚毆打丙○○，戊○○○見狀
    即大聲呼救，並上前制止乙○○，乙○○遂起身以上開鐵鎚
    朝戊○○○右臉頰揮擊後，繼續俯身毆打地上之丙○○，己○○在屋內聞訊趕出，見狀亦趨前制止乙○○，乙○○即持
    上開鐵鎚朝己○○之手臂、頭部太陽穴等處敲擊，至己○○
    不支倒地始行罷手。致使戊○○○因此受有右顴骨骨折、右
    臉撕裂傷約二公分之傷害，丙○○則受有顱骨骨折、左眼球
    挫傷併創傷性視神經病變及黃斑部視網膜挫傷、頭皮撕裂傷
    約三公分、左眉角挫裂傷約五公分及身體多處挫傷等傷害，
    己○○則受頭皮撕裂傷、顱骨骨折、四肢多處擦傷、瘀血及
    門牙脫落一顆等傷害。嗣經附近鄰居聞訊外出查看，並與丙○○先後致電臺南市消防局派遣救護車將戊○○○等人送醫
    救治，戊○○○等三人始倖免於難。
二、案經戊○○○、丙○○及己○○訴由臺南市警察局第一分局
    報請臺灣臺南地方法院檢察署檢察官偵查起訴。
    理  由
甲、關於證據能力之說明：
一、證人即告訴人丙○○、戊○○○、己○○於接受司法警察詢
    問時所為之陳述，係被告以外之人於審判外之言詞陳述，既
    經被告方面明示不同意採為證據之意思，依刑事訴訟法第15
    9條第1項之規定，應認為不具證據能力。
二、又被告以外之人於偵查中向檢察官所為之陳述，除顯有不可
    信之情況者外，得為證據，刑事訴訟法第159條之1第2項同
    有明文，是證人即告訴人丙○○、戊○○○、己○○及證人
    庚○○○、甲○○、蔡玉花、辛○○、壬○○等人於檢察官
    訊問時經具結後所為之證言，應認具有證據能力。
三、上述列舉以外之供述證據，或經檢察官及被告一致同意採為
    證據，或未經被告及檢察官於本件言詞辯論終結前聲明異議
    ，且無事實顯示係公務員因違法蒐證所取得之證據，本院審
    酌該等供述證據作成時之情況，亦認為適於作為證據，且與
    本案事實有相當之關聯性，依刑事訴訟法第159條之5第1、2
    項、第159條之4第2款等規定，應認為均有證據能力。
四、至於卷附及扣案之非供述證據，則無所謂傳聞排除原則之適
    用，既經合法調查，自有證據能力而得據為事實認定之基礎
    ，應併敘明。
乙、實體部分：
一、訊據被告乙○○固供承持扣案鐵鎚敲擊告訴人丙○○、戊○○○及己○○等三人，致其等受有上述傷害之事實，但矢口
    否認係基於殺人之不確定故意而下手攻擊告訴人等，辯稱：
    事發之原因乃告訴人丙○○先對伊為不禮貌發言，伊出手推
    其母即告訴人戊○○○，之後即遭上開三位告訴人圍毆倒地
    ，並於地上觸及原放在自家門口地上之鐵鎚，遂執起揮舞抵
    抗，伊不知道以鐵鎚打到告訴人等身體之何等部位，亦未自
    身後攻擊告訴人丙○○，伊並無殺害告訴人等之意思云云。
    辯護意旨除主張被告並無殺人之不確定故意外，另主張：被
    告於司法警察據報到達現場後，主動向警自首犯行而接受裁
    判，得適用刑法第62條之規定減輕其刑云云，資為抗辯。
二、經查：
  (一)被告於上揭時地持其所有之鐵鎚攻擊告訴人丙○○、戊○○○及己○○等三人，致該等告訴人受有前述傷害之事實，業
    據被告迭於警詢及偵審中供承不諱，核與告訴人丙○○、戊○○○及己○○於偵審中指訴情節大致相符（見偵一卷第13
    -16頁，本院卷一第195-204、第214-226頁，本院卷二第
    20-35頁），並有成大醫學院附設醫院（下稱成大醫院）診
    斷證明書三紙、台南市立醫院驗傷診斷書及診斷證明書各一
    紙暨上開醫院急救告訴人等之病歷附卷可稽（見警卷第22-2
    6頁、本院卷一86-101、105-114、123-135頁），復有鐵鎚
    一支扣案可資佐證，自無疑義。
  (二)被告雖辯稱伊係遭告訴人母子三人圍毆倒地後始行反抗，但
    查：
  被告係於上揭時間告訴人丙○○騎車外出行經臺南市○區○○街1段138巷10號前之際，主動以鐵鎚先行敲擊丙○○頭部
    後側，並繼續敲擊丙○○眼睛及身體各處，又於告訴人戊○○○及賴麗玉先後上前阻止搭救家人之過程中，以同一鐵鎚
    攻擊該等二人等情，業據告訴人即證人丙○○、戊○○○及
    己○○於本院審理中指訴歷歷（見本院卷一第195-204、第
    214-226頁，本院卷二第20-35頁）。
  被告於警詢及偵查中辯稱告訴人己○○當時曾拿木棍毆打其
    身體（見警卷第2頁、偵一卷第12頁，審理時則改稱己○○
    持不明物品毆打），然而被告於案發後僅受有雙上肢、雙下
    肢及胸部擦傷等輕微傷勢，並無遭受木棍敲擊身體之痕跡，
    有財團法人奇美醫院（以下簡稱奇美醫院）診斷證明書一紙
    及病歷影本一份存卷可參（見警卷第27頁、本院卷一第56-6
    4頁）。且告訴人己○○因本件爭端遭被告打倒在地無力走
    動，且流血甚多乙節，已據證人即鄰居庚○○○於偵審中證
    述明確（見偵二卷第12頁、本院卷一第285、291-292頁），
    故己○○當時若曾經執持木棍攻擊被告，其受傷倒地前應無
    餘暇收藏該支木棍，故該支木棍亦應隨同倒地之己○○留在
    現場，然證人即案發現場住戶庚○○○、甲○○、蔡玉花及
    到場警員辛○○、壬○○等人於偵查中；證人庚○○○於審
    理時均一致證述案發現場事後並未發現留有任何木棍等語（
    見偵二卷第12 -16頁，本院卷一第294頁）。堪認被告所辯
    「遭三人圍毆倒地」、「遭己○○以木棍毆打」等辯解，與
    卷存事證並不相符。
  被告陳述告訴人等三人係「圍著被告出手毆打」（見本院卷
    二第43頁），故依其所述，告訴人等三人均係面向被告，苟
    被告係被迫出手防衛抵抗，該等告訴人應係正面受傷，而無
    身體後背部位受傷之可能。然而依據卷附告訴人丙○○及己○○之病歷所附受傷部位圖所載，該二人均受有後頸或後背
    部之傷害（見本院卷一第86頁背面、126頁正面），上述告
    訴人等受傷部位，與被告所辯亦有未合。
  告訴人即證人戊○○○、丙○○一致證述被告首先以器物
    敲擊丙○○之頭部後方（見本院卷一第196頁、卷二第22頁
    ），此節核與告訴人丙○○急診病歷圖示其偏後側頭頂、後
    頸、右後肩胛骨及左後肩均受有傷害之情況吻合（見本院卷
    一第126正反面成大醫院病歷影本）。此外，案發之後告訴
    人丙○○所騎乘之（倒地）機車車尾附近地面，復有為數不
    少之點狀血跡（見警卷第39頁），足以進一步證實原坐於機
    車上之告訴人丙○○身體後方曾經遭受攻擊流血之過程。
  依本院函請案發地轄區警察拍攝照片所示，被告所住之臺南
    市○區○○街1段138巷14號前左側設有一圓型不鏽鋼水塔、
    水塔旁尚有以塑膠浪板覆蓋之雜物且上以紅磚固定，右側有
    數個盆景植物沿牆排列（見本院卷一第118-119頁），同巷
    10號前方左右均無盆景植物，且右側堆置有若干類似回收物
    ，回收物所在位置位於巷道上白色地磚排列成之菱形圖案一
    角（見本院卷一第119、120、121頁）。以之對照警卷所附
    機車倒地位置照片，該處並無圓型水塔、上覆塑膠浪板雜物
    以及盆景植物，但有數桶類似回收之大型沙拉油桶置於白色
    地磚排列成之菱形圖案一角（見警卷第39頁）。故警卷照片
    中之機車倒地位置以及機車後方血跡位置，應均係臺南市○
    區○○街1段138巷10號之前，而非同巷14號前，是警卷第39
    頁機車倒地照片下方所註位置「富農街1段138巷14號前」，
    應係「富農街1段138巷10號前」之誤記。從而該機車倒地處
    以及機車之後血跡位置，即得佐證證人戊○○○所證「丙○○騎車到10號前，遭被告自後追上以鐵槌敲擊頭部後方」、
    己○○證述「被告在10號門前打丙○○」、證人丙○○所陳
    「從家中（12號）騎車約三公尺左右感覺頭後（後腦杓）濕
    濕的」之情況（見本院卷一第195-206、223頁，卷二第
    21-22頁）。
  (三)綜上各節，被告及辯護人所辯自衛傷人云云，核與嗣後到場
    鄰居及警員就現場之見聞以及告訴人丙○○、己○○受傷情
    形不符，自難採取。而告訴人丙○○、戊○○○及己○○所
    陳被告於丙○○騎乘機車行經臺南市○區○○街1段138巷10
    號時，自後以鐵鎚敲擊丙○○之後腦部位之過程，與丙○○
    受傷部位、機車倒地位置以及地上血跡所呈現之狀況吻合，
    自堪採信。故被告係主動以鐵鎚攻擊告訴人丙○○，並進而
    依序持該鐵鎚毆擊前來搭救之告訴人戊○○○及己○○，致
    其等受有前揭傷害之事證已臻明確，應堪認定。
  (四)又法律上本不期待或要求暴力犯罪之被害人必須垂手接受攻
    擊而不得稍加抵擋或反抗，亦不認為被害人抵抗時不能造成
    施暴者受到輕微之傷害。而告訴人等遭受被告攻擊之過程中
    ，稍事拉扯被告以施力救援其他告訴人，必屬情理之常。是
    以被告於行為後，發現受有前述雙上肢、雙下肢及胸部擦傷
    等輕微傷害，諒係告訴人等抵抗、反擊或阻止被告行兇之合
    理舉措所造成，尚不能憑以據為有利於被告之認定，併予敘
    明。
三、按殺人未遂與傷害之區別，應以加害人有無殺意為斷。以戕
    害他人生命之故意，著手於刺殺之實行而未發生死亡之結果
    ，為殺人未遂；倘無使人喪失生命之故意，僅在使其身體、
    健康受到傷害，則為傷害罪，二罪皆發生傷害之結果，祗其
    主觀犯意及身體傷害程度不同而已（最高法院84年度臺上字
    第3179號裁判意旨參照）。又殺意之有無，雖不以兇器之種
    類及傷痕之多少等，為絕對之認定標準，但加害人下手之部
    位、用力之程度，仍非不可藉為判斷有無殺意之心證依據。
    本件被告持鐵鎚擊打告訴人等三人，造成該三人多處傷害，
    且多數集中在告訴人等之頭部等重要部位。該等人體部位若
    遭受重擊可能導致死亡結果之發生，乃公眾週知之事，被告
    於密接時間先後持鐵鎚連續擊打告訴人等，且均使三位告訴
    人硬度甚強之顱骨造成骨折之傷勢，足徵被告施力之猛。顯
    見告訴人若發生死亡之結果並不違背被告之本意，故被告係
    以殺人之不確定故意而向告訴人頭部等人身要害擊打無訛。
    是核被告之所為，係犯刑法第271條第2項、第1項之殺人未
    遂罪。其係於同時、同地一次攻擊告訴人等三人，雖其間有
    多次攻擊之行為，並侵害三個法益，然本件被告之攻擊行為
    ，係非常密接的在短暫時間內達成，無從強行分別先後，在
    法律評價上應僅認定為一行為，即屬一行為而觸犯數項罪名
    ，為想像競合犯，應從一重處斷。檢察官論告意旨認為被告
    係犯三個殺人未遂罪，尚有未洽。被告已著手於犯罪行為之
    實行而不遂，為未遂犯，爰依刑法第25條第2項之規定按既
    遂犯之刑度減輕之。
四、被告經送行政院衛生署嘉南療養院鑑定其行為時之精神狀態
    ，認為被告自四、五年前即開始有幻聽、被害幻想、關係意
    念，並導致思考貧乏、言語回應更加遲緩等認知症狀，衝動
    與自我控制不佳，期間雖曾至奇美醫院就診並領有精神分裂
    病之重大傷病卡，但其病識感與藥物順從性皆不佳（認為吃
    藥是治療頭痛），僅門診數月後即未再就醫。此次案件告訴
    人與被告家庭平日即有宿怨，當日被告表示仍有聽幻覺，但
    不致影響其情緒，且未有命令式聽幻覺或與被害人之間相關
    之被害妄想導致其攻擊被害人；且因被告受精神疾病影響導
    致衝動與自我控制力不佳，在情緒激憤下，出手攻擊告訴人
    三人。因此，依臨床判斷，被告就犯罪行為時之精神狀況，
    疑似受到精神分裂症之症狀影響，雖未達於不能辨識其行為
    違法或欠缺依其辨識而行為之能力，亦即「心神喪失」，但
    已達於辨識其行為違法或依其辨識而行為之能力顯著減低，
    亦即「精神耗弱」之程度，有該療養院於98年3月25日以嘉
    南司字第0980001835號函檢附之司法精神鑑定報告書一份附
    卷足憑（見本院卷一第35-40頁）。顯見被告行為時因精神
    障礙，致依其辨識而行為之能力有顯著減低之情形，爰依刑
    法第19條第2項之規定，遞減輕其刑。
五、司法警察辛○○、壬○○共同出具之職務報告雖載有：「那
    時有一男子說他打傷人（感覺上該男子心情很平靜），經盤
    查後才知該員叫乙○○，身上及身旁未發現任何器械」等文
    （見偵二卷第3頁）。該等警員辛○○、壬○○於偵查中亦
    證述：「乙○○有出來說他有打人」、「乙○○有到巷口，
    他有說人是他打的」等語（見偵二卷第15、16頁）。惟查：
  (一)同上職務報告亦載稱：「在場乙○○及丙○○母親戊○○○
    ，職立即『查訪』得知乙○○可能持器械打傷人」（見偵二
    卷第3頁），故警員究係依據被告主動陳報、抑或查訪得悉
    被告涉案，即難依據該份職務報告以憑確實判斷。
  (二)本件案發後台南市警察局係經由台南市消防局轉報通知，而
    台南市消防局則係因告訴人丙○○及其他分住於臺南市○區
    ○○街1段138巷20號、8號與7號之鄰居報案始派救護車前往
    救助，有台南市警察局98年5月21日南市警勤字第098501722
    10號函、台南市消防局98年6月南市消指字第09800054400號
    函及所附報案案件紀錄表在卷可按（見本院卷一第175-176
    、182-183頁），可知見被告於行為之後，並未主動致電警
    察單位報案。
  (三)證人即據報到場之警員壬○○證述：伊係接獲派出所之通知
    有打架事件而前往現場，到場時救護車已在載運傷患，當時
    伊在巷口有看見被告，伊有詢問鄰居發生何事，被告則未提
    及他跟人家打架，當時現場係由另一位帶班警員辛○○進行
    案情的初步查訪瞭解等語（見本院卷一第266-271頁）。證
    人即壬○○所述帶班警員辛○○則到庭證稱：伊等到場時受
    傷的人正要上救護車，當時伊有看到被告，伊先詢問在場圍
    觀的鄰居，鄰居說該巷的兩戶打架，因為伊看到被告身上有
    血，所以就去問被告，被告說有跟對方發生衝突、打架，「
    （你當時問他是因為懷疑他是行為人衝突的一方嗎？）我覺
    得他是雙方裡面的一方」，（你有無印象說在你搞不清楚發
    生何事時，乙○○就來跟你說，事情是他做的？）我問他的
    時候，他有說他跟他們發生衝突，這樣我就知道他是其中一
    方。（你現在可以確定是你問他？）是，我有問他」等語（
    見本院卷一第277-279頁）。故警員辛○○乃依據圍觀鄰居
    之陳述以及見到被告身有血跡等事證，懷疑被告涉案而上前
    詢問被告是否本案之行為人，並非被告於該名警員尚未得悉
    犯罪嫌疑人之前即向警報告案情，亦甚明確。
  (四)司法警察既係依詢問鄰居及見聞被告身上血跡之所獲，而對
    被告產生懷疑。此等懷疑，應屬「有確切之根據得為合理之
    可疑」，依最高法院72年台上字第641號判例意旨，被告之
    情況與自首之要件應有未合。辯護意旨認為被告符合刑法第
    62條前段自首之情況，同無可採。
六、爰審酌被告雖前無犯罪紀錄素行良好（有臺灣高等法院被告
    全國前案紀錄表存卷可參），且係精神分裂症患者，原即難
    期行為舉止與常人相同。但其以鐵鎚重擊告訴人等三人頭眼
    等部位，造成該等告訴人受有可能致命或失明之嚴重傷害，
    犯罪情節重大。且迄未與告訴人等達成民事和解以彌補其等
    損害，復一再諉責於告訴人等，犯後態度不佳等一切情狀，
    量處有期徒刑八年示懲。又被告既係一精神分裂症之患者，
    依社會常情其家庭成員當無將家產交由被告管理之可能。故
    被告供稱本案發生後，伊名下不動產設定抵押之事乃其家人
    決定，並非伊之作為等語，即屬可信。從而被告所有之不動
    產於案發後設定高額抵押權似圖脫產乙節，即不應據為被告
    量刑之參考，應併說明。又參酌行政院衛生署嘉南療養院鑑
    定報告認為被告「目前仍有活性之精神病症狀，建議應要求
    其儘速就醫，接受積極之精神科治療，並督促其規律返診服
    藥，以使症狀能儘速穩定，避免自傷、傷人行為再度發生外
    ，除應負之刑責外，建議在刑後、刑之赦免、假釋、緩刑或
    緩起訴後，宜考慮安排李員在適當之精神醫療院所接受至少
    六個月至一年之監護處分，以接受完整之治療，協助其穩定
    疾病，同時配合心理與社會復健訓練，增進病識感與服藥順
    從性、強化對精神症狀與壓力的因應技巧、提昇自制能力、
    積極安排與建構家庭及社區支持系統、並灌輸法律教育、加
    強其對他人生命財產之尊重，以減少因疾病衍生之行為、認
    知問題而導致再犯之可能性」之意見（見本院卷一第40頁）
    ，因認被告若未接受治療，仍有再犯或危害公共安全之虞，
    爰依刑法第87條第2項前段之規，併諭知被告於刑之執行完
    畢或赦免後，令入相當處所，施以監護一年。扣案之鐵鎚一
    支，係被告所有供其犯罪所用之物，併依刑法第38條第1項
    第2款之規定宣告沒收。
七、本件既認為被告係成立殺人未遂罪，告訴人丙○○受傷之後
    一目之視覺是否已達嚴重減損之程度，即與被告論罪及量刑
    不生重大影響，是檢察官建請就告訴人丙○○眼睛視力問題
    再次訊問證人戊○○○，即無必要，附此敘明。
據上論斷，應依刑事訴訟法第299條第1項前段，刑法第271條第2
項、第1項、第55條、第25條第2項、第19條第2項、第87條第2項
前段、第38條第1項第2款，判決如主文。
本案經檢察官丁○○到庭執行職務
中    華    民    國    98    年    8     月    31    日
                  刑事第三庭    審判長法  官  鄭文祺
                                      法  官  陳振謙
                                      法  官  陳欽賢
以上正本證明與原本無異。
如不服本判決應於收受本判後10日內向本院提出上訴書狀，並應
敘述具體理由。其未敘述上訴理由者，應於上訴期間屆滿後20日
內向本院補提理由書狀（均須按他造當事人之人數附繕本）「切
勿逕送上級法院」。
                                      書記官  洪培綺
中    華    民    國    98    年    8     月    31    日
附錄本案論罪科刑法條全文：
中華民國刑法第271條（普通殺人罪）
殺人者，處死刑、無期徒刑或 10 年以上有期徒刑。
前項之未遂犯罰之。
預備犯第 1 項之罪者，處 2 年以下有期徒刑。


司法院資訊處製作；財團法人民間司法改革基金會備份。
